---
title: "Zwei Wahrheiten, eine Lüge - Fortsetzung"
lang: de
author: "Ihr Name"
date: "`r Sys.Date()`"
format: 
  html:
    toc: true
    html-math-method: katex
  pdf:
    toc: true
    number-sections: false
    colorlinks: true 
    papersize: a4
---

```{r setup}
#| include: false
# Paket mosaic aktivieren
library(mosaic)
# Paket googlesheets4 aktivieren
library(googlesheets4)
gs4_deauth()
```

# Eine Lüge. Erkannt?

Wie gut können wir Lügen erkennen?

Dazu haben wir die Daten folgendermaßen erhoben:

Innerhalb einer Gruppe:

1. Eine Person erzählt drei kurze Aussagen über sich. Eins davon ist eine Lüge.
2. Die Anderen diskutieren welche der drei Aussagen die Lüge ist. Anschließend legen Sie gemeinsam auf einer Skala von 0-10 fest, wie sicher Sie sich sind die Lüge erkannt zu haben.
3. Die Person enthüllt, ob die Anderen richtig lagen.

## Daten

Die Daten vieler Versuche davon sind in einer Google-Tabelle^[[https://docs.google.com/spreadsheets/d/1rNdph1RbTv15lKTNzoex6_Uhw4t9Lp9Bvzi3Q1ShAS4](https://docs.google.com/spreadsheets/d/1rNdph1RbTv15lKTNzoex6_Uhw4t9Lp9Bvzi3Q1ShAS4)] hinterlegt.

Diese lesen wir in `R` ein (Befehl `read_sheet()` mit dem Funktionsargument der Tabellen ID) und weisen sie `EineLuege` zu.

```{r}
EineLuege <- read_sheet("1rNdph1RbTv15lKTNzoex6_Uhw4t9Lp9Bvzi3Q1ShAS4")
```

Betrachten wir die Daten:

```{r}
# Struktur
str(EineLuege)
# Obere Beobachtungen
head(EineLuege)
# Untere Beobachtunge
tail(EineLuege)
```

#### Frage

- Wie viele Spalten (Variablen) liegen vor?

***

Leider sind die Variablennamen sehr unhandlich, daher nennen wir diese um (`rename()`):

```{r}
EineLuege <- EineLuege |>
  rename(Sicherheit = "Wie sicher sind Sie, die Lüge erkannt zu haben?",
         Erkannt = "Lagen Sie richtig?")
```

#### Frage

- Ist die Sicherheit beim Erkennen der Lüge direkt messbar?

## Sicherheit

Um die Verteilung der Variable `Sicherheit` zu betrachten können wir wieder den Befehl `gf_bar()` verwenden:

```{r}
gf_bar( ~ Sicherheit, data = EineLuege)
```

#### Fragen

- Wie würden Sie das Ergebnis beschreiben?

- Kann sich das Ergebnis mit mehr Daten ändern?

- Angenommen die Teilnehmer:innen hätten sich sehr gut gekannt. Würde sich das Ergebnis ändern?

## Verzerrung

Insgesamt - also ohne Betrachtung der Sicherheit - liegen `r prop( ~ Erkannt, data = EineLuege)` richtig:

```{r}
prop( ~ Erkannt, data = EineLuege)
```

#### Frage

- Angenommen wir hätten nur Daten von Teilnehmenden, die sich sehr sicher waren (z.B. `Sicherheit` von 8 oder höher). Kann sich dann das Ergebnis ändern?

***

Über `filter()` können Beobachtungen (= Zeilen) anhand eines Kriteriums ausgewählt werden.

```{r}
EineLuege_sicher <- EineLuege |>
  filter(Sicherheit >= 8)
```

#### Fragen

- Wird die neue Datentabelle `EineLuege_sicher` mehr oder weniger Beobachtungen haben als die Datentabelle `EineLuege`? 

- Ändern Sie den folgenden Code entsprechend, um den Anteil der Richtigen unter denjenigen, die eine `Sicherheit` von 8 oder höher haben, zu berechnen. Wie hoch ist der Anteil?

```{r}
prop( ~ Erkannt, data = EineLuege)
```


## Zusammenhang Sicherheit und Erkannt

Den Zusammenhang können wir darstellen
```{r}
gf_bar( ~ Sicherheit, fill = ~ Erkannt, position = "fill", 
        data = EineLuege)
```

#### Fragen

- Wie würden Sie den Zusammenhang beschreiben? 

- Wie sähe die Abbildung aus, wenn es keinen Zusammenhang geben würde?